臺灣宜蘭地方法院刑事判決　　　　　　　　　　　　　九十三年度訴字第二三三號
　　公　訴　人　臺灣宜蘭地方法院檢察署檢察官
　　被　　　告　丁○○　男　四.
　　　　　　　　甲○○　男　三.
　　右二人共同
　　選任辯護人　曾威龍律師
　　　　　　　　楊德海律師
右列被告因貪污案件，經檢察官提起公訴（九十三年度偵字第六０一號），本院判決
如左：
    主  文
丁○○、甲○○共同依據法令從事公務之人員，對於主管之事務，明知違背法令，直
接圖利其他私人不法利益，因而獲得利益，各處有期徒刑貳年陸月，均褫奪公權年
。
    事  實
一、丁○○係宜蘭縣南澳鄉公所財經課土木技士，職司土木工程業務；甲○○則為宜
    蘭縣南澳鄉財經課代理技士，負責工程監工、建管及工程協辦等業務，均為依據
    法令從事公務之人員。其等二人於民國九十一年二月二十日擔任宜蘭縣南澳鄉公
    所發包之「金岳、碧侯村九十年度天然災害復建工程（下爭系爭工程）」開標審
    查作業時，明知機關辦理招標，應於招標文件中規定投標廠商須繳納押標金，而
    依前揭工程招標公告之規定，系爭工程之押標金額度為「投標金額之百分之五」
    ，竟於同日（即九十一年二月二十日）九時許，在龍祥營造股份有限公司（下稱
    龍祥營造）股東乙○○詢問押標金不足時應如何處理時，告知應於決標前補足差
    額，而得悉龍祥營造本次投單競標已存有未依規定繳足押標金之狀況後，仍於同
    日上午十時許會同南澳鄉公所秘書陳波勇、財經課長曹天福、主計主任吳金來（
    以上三人涉犯貪污等罪嫌已由臺灣宜蘭地方法院檢察署檢察官另為不起訴之處分
    確定）等人，在南澳鄉公所秘書室辦理系爭工程開標作業並負責實質審標時，查
    知龍祥營造投標金額為新臺幣（下同）八百九十萬元，依投標金額百分之五核算
    押標金應為四十四萬五千元，但龍祥營造所檢附充當押標金之銀行支票金額僅有
    四十一萬六千元，且無其他證明文件證明龍祥營造短缺二萬九千元押標金差額已
    經補足，依法應依押標金不足而喪失投標資格予以廢標時，竟因先前承辦工程發
    包等業務而與乙○○接洽後有私交之故，共同基於違背政府採購法與行政院令頒
    之「押標金保證金暨其他擔保作業辦法」等法令及系爭工程招標公告等規定，為
    圖龍祥營造與乙○○私人不法利益之犯意聯絡與行為分擔，在其等二人職掌之系
    爭工程投標廠商資格證件審查表資格符合欄位之公文書內打勾並簽章，而為龍祥
    營造符合投標資格之不實登載後，交付負責監辦之主計主任吳金來及會同審標之
    財經課長曹天福與主持開標作業之秘書陳波勇而行使之，並致使吳金來、曹天福
    與陳波勇皆因此誤認龍祥營造業已符合投標資格，而任龍祥營造以低於底價之八
    百九十萬元最低標標得系爭工程，足以生損害於同時參與競標之景峰營造公司、
    永勝土木包工業、衛達營造公司與大佶營造公司等四家廠商之權益及南澳鄉公所
    經辦系爭工程開標作業之正確性。嗣龍祥營造於九十一年三月三十日開工施作系
    爭工程，同年九月三十日完工，扣除工程逾期違約金之罰款後，實際結算之工程
    金額為七百三十五萬九千二百十九元，再扣除系爭工程施作之材料、直接人工及
    其他費用所合計之六百八十二萬九百零二元之全部成本開銷後，龍祥營造因標得
    系爭工程而獲得不法利益達五十三萬八千三百十七元。
二、案經法務部調查局宜蘭縣調查站移送臺灣宜蘭地方法院檢察署檢察官偵查起訴。
    理  由
一、訊據被告丁○○及甲○○固均坦承其等二人皆於九十一年二月二十日擔任宜蘭縣
    南澳鄉公所發包系爭工程開標審查作業業務，依政府採購法與行政院令頒之「押
    標金保證金暨其他擔保作業辦法」等法令及系爭工程招標公告等規定，招標文件
    中已規定投標廠商須繳納「投標金額百分之五」之押標金，若決標時押標金不足
    者，應予以廢標等情屬實，亦對龍祥營造股東乙○○確於開標前向其等二人詢問
    若押標金不足時如何處理之事，與其等二人告知押標金應於決標前補足等情供認
    不諱，惟皆矢口否認有如公訴意旨所稱之各該犯行，並均辯稱：
  (一)其等二人雖於開標前答覆龍祥營造股東乙○○關於系爭工程投標押標金必須於決
    標前補足之問題，但因有三件投標案件同時進行，始方疏於核算龍祥營造之押標
    金金額與查證龍祥營造究否已於決標前補足差額之押標金。況其等二人於開標後
    即未曾再與乙○○接觸，事後所取得龍祥營造匯款入庫之農會送款憑單亦載明龍
    祥營造已補足二萬九千元之押標金差額，顯見其等二人主觀上確無圖利龍祥營造
    之故意，僅屬單純疏於查證龍祥營造押標金差額何時補足之行政疏失，且進而導
    致龍祥營造因此得標而已。換言之，龍祥營造對於本件系爭工程之投標能否順利
    得標，要與其等二人之行政疏失無涉且分屬二事，兩者間並不具直接之關連性。
  (二)公訴意旨援引龍祥營造檢送系爭工程之直接原料明細表及單位成本及毛利分析表
    ，認龍祥營造因承作系爭工程因而獲利五十三萬八千三百十七元。然綜觀證人即
    龍祥營造負責人丙○○與股東乙○○，皆於本院審理時到庭針對該份直接原料明
    細表及單位成本及毛利分析表之內容證述：不清楚，應係龍祥營造會計小姐依各
    項憑證自行製作，且未列入乙○○個人工資、欠缺憑證之工人工資及欠缺發票無
    法估算之原料費用等支出項目等語綦詳，足見公訴意旨所引用之系爭工程直接原
    料明細表及單位成本及毛利分析表，並無法明確證明龍祥營造及乙○○就系爭工
    程究否獲利及獲利數額甚明，自難對其等二人繩以貪污治罪條例第六條第一項第
    四款之罪名。
二、然查：
  (一)系爭工程依政府採購法與行政院令頒之「押標金保證金暨其他擔保作業辦法」等
    法令與工程招標公告等規定，已於招標文件中規定投標廠商須繳納「投標金額百
    分之五」之押標金，若決標時押標金不足者，應予以廢標等情，迭據被告丁○○
    及甲○○自警詢至偵審中到庭自白屬實，復有系爭工程中文公開招標公告資料一
    份在卷足參。又龍祥營造乃以總價八百九十萬元參與系爭工程競標，故應繳交之
    押標金應為四十四萬五千元，但於投標時僅繳納押標四十一萬六千元，尚短缺二
    萬九千元差額等情，亦有龍祥營造之標單、退還押標金申請書及南澳鄉公所押標
    金退還清單各一份附卷足稽。另再佐以卷附第一商業銀行羅東分行九十一年二月
    二十日匯款傳票及序時交易紀錄表各一份，益徵龍祥營造遲至系爭工程決標後之
    當日十四時許，始匯款二萬九千元至南澳鄉公所設於蘇澳地區農會南澳辦事處帳
    戶內。是總據前陳，龍祥營造雖參與系爭工程之競標，但迄至系爭工程決標時，
    仍未補足二萬九千元押標金差額之事實，殆無疑義且屬明甚。
　(二)證人乙○○先前曾承作南澳鄉公發包之工程，並因工程接洽之故而認識被告丁○○及甲○○，彼此間為朋友關係，時有往來等情，已由證人乙○○於偵查中結證
    屬實（見偵查卷第二十六頁）。是以此被告丁○○、甲○○與證人乙○○早已熟
    識且互有往來之客觀事實，佐以被告丁○○、甲○○負責審標業務已分別有十五
    年及六年之資歷與經驗，再核之系爭工程開標當日約九時許，證人乙○○即因所
    參與之系爭工程競標押標金不足，恐造成投標資格不符而遭廢標而告知被告丁○○與甲○○，但被告丁○○及甲○○竟在所負責之審標作業上，查悉龍祥營造確
    有押標金不足之資格瑕疵應予廢標後，未再經查核或確認龍祥營造短缺之二萬九
    千元押標金是否已於決標前補足之必要法定程序，即在無其他任何證明文件佐憑
    之情況下，逕在系爭工程投標廠商資格證件審查表之資格符合欄位中打勾並簽章
    認定龍祥營造係符合投標資格，致使龍祥營造據以得標之客觀結果，即徵被告丁○○與甲○○應在明知龍祥營造短缺押標金造成資格不符本應廢標之狀況下，猶
    基於私人交誼，故在其等二人主管之審標業務上違背法令且圖龍祥營造順利得標
    之主觀犯意聯絡與行為分擔，始未依法剔除龍祥營造之競標資格甚明。其等二人
    所持：系爭工程之審標瑕疵純屬行政疏失，略於查證始造成龍祥營造得標之辯解
    ，委屬無由且非可採。
  (三)龍祥營造於九十二年十一月十一日以九二龍營字第００二００號函檢送之卷附直
    接原料明細表及單位成本及毛利分析表中，已明確載明龍祥營造因系爭工程共計
    獲利五十三萬八千三百十七元等情翔實，並經證人即龍祥營造負責人丙○○及股
    東乙○○於偵查中到庭結證屬實。又龍祥營造每位股東關於直接原料明細表及單
    位成本及毛利分析表之製作方法，應皆係將相關資料與憑證交付會計小姐計算製
    作後，再交由會計師處理之流程，亦經證人丙○○於本院審理時到庭結證綦詳，
    核與證人乙○○於本院審理中到庭結證：卷附直接原料明細表及單位成本及毛利
    分析表乃其將相關憑證交付會計小姐後，由會計小姐依據憑證製作（均見本院九
    十三年八月三十一日審理筆錄）等語契合一致。從而，衡諸日常生活之經驗法則
    及論理法則，製作卷附直接原料明細表及單位成本及毛利分析表所需之各項資料
    及憑證既皆由龍祥營造之股東乙○○所交付，是其焉有保留對其有利之各項開銷
    支出等費用明細與憑證，而未悉數交予會計小姐詳細勾稽製作，俾利在稅務課徵
    上減免稅出之理。申言之，證人乙○○於本院審理中翻異偵查中之證詞而改口證
    稱：該份直接原料明細表及單位成本及毛利分析表中，並不包括其個人工資、僱
    請工人但無憑證等部分，及欠缺發票之原料支出與其他費用開銷等語，顯已悖離
    常情及事理而無可採，其以龍祥營造名義得標之系爭工程，總體工程利益為五十
    三萬八千三百十七元，應堪認定。
  (四)綜合上情，系爭工程於九十一年二月二十日上午十時許在南澳鄉公所秘書室舉行
    開標作業前，負責實質審查廠商資格（含押標金）之被告丁○○、甲○○早已得
    悉龍祥營造押標金不足，竟為圖使龍祥營造順利得標，而未依法定程序予以查證
    及確認龍祥營造是否已補足二萬九千元之押標金差額，即逕在工程投標廠商資格
    證件審查表之公文書內打勾簽章而為不實之記載，肇致龍祥營造以八百九十萬元
    得標。嗣系爭工程於九十一年三月三十日開工施作，同年九月三十日完工，扣除
    工程逾期違約金之罰款，實際結算之工程金額為七百三十五萬九千二百十九元，
    再扣除系爭工程施作之材料、直接人工及其他費用合計六百八十二萬九百零二元
    之全部成本後，龍祥營造因此共獲得不法利益五十三萬八千三百十七元之事實，
    要屬明甚，洵堪認定，復有系爭工程招標紀錄、宜蘭縣南澳鄉公所工程完工報告
    各一份存卷足按。本件事證已臻明確，被告等二人犯行咸可認定，均應法論科。
三、核被告丁○○、甲○○之所為，均係犯貪污治罪條例第六條第一項第四款對於主
    管之事務直接圖利罪及刑法第二百十六條、第二百十三條行使公務員登載不實事
    項罪（登載不實事項之低度行為，以為行使後之高度行為所吸收，爰不另論罪）
    。被告等二人所犯上開罪名間，具有方法、目的之牽連關係，應依刑法第五十五
    條牽連犯之規定，論以一重之貪污治罪條例第六條第一項第四款對於主管之事務
    直接圖利罪處斷。至公訴意旨雖未論及被告等二人所犯前述刑法第二百十六條之
    罪行，然其等二人此部分犯行因與起訴之基本社會事實及侵害性係屬同一，爰依
    法變更起訴法條，附此述明。又被告等二人所犯之前開犯行，具有犯意聯絡及行
    為分擔，應論以共同正犯。審酌被告等二人擔任公務員已有多年，本次僅係基於
    私人情誼而違背己身所負之法定職務圖利他人，但涉及之不法利益數額仍稱輕微
    ，悖離職務之程度更非重大，造成國家公務員體系及社會整體經濟活動之侵害範
    圍亦非嚴峻，若對其等二人之所為，科以所犯本件有期徒刑五年之最輕法定刑期
    相較，客觀上以一般國民生活經驗法則為之檢驗，實有情輕法重，顯足以引起一
    般人之同情，故本院認被告等二人所犯本罪確實存有足資憫恕之處，即令其處以
    法定最低刑度猶嫌過重，爰依刑法第五十九條之規定，均酌減其等二人所犯本罪
    之法定本刑，並經參酌被告等二人已坦承主要犯行、態度良好，及其等之素行、
    智識程度、犯罪動機、目的、手段、犯罪情節與違反官箴造成政府威信之影響程
    度等一切情狀，皆酌予從輕量處如主文所示之刑，並依貪污治罪條例第十七條及
    刑法第三十七條第二項之規定，均併予宣告褫奪公權三年，以資警懲。
四、按貪污治罪條例第十條所定應予追繳沒收或發還被害人之財物，以實施犯罪行為
    者自己或其共犯所得者為限，其無所得或已發還者，自無從再為追繳或發還之諭
    知；如實施犯罪行為者未得利益，即無追繳之可言。最高法院七十六年度臺上字
    第一八四四號、九十一年度臺上字第二三三六號判決意旨可資參照。執此以觀，
    龍祥營造因被告丁○○、甲○○之共同圖利行為所獲取之五十三萬八千三百十七
    元不法利益，並非實施犯罪行為之被告丁○○與甲○○所得者，自無從再為追繳
    或發還之諭知，特此敘明。
五、公訴意旨另以：被告甲○○於製作「南澳鄉公所押標金退還清單」時，先在龍祥
    營造押標金金額欄位填寫四十四萬五千元，嗣於翌日（即同年月二十一日）將龍
    祥營造檢附之支票送交南澳鄉公所出納戊○○收取時，因支票面額僅有四十一萬
    六千元，乃刪掉其原先填寫之四十四萬六千元，改填為四十一萬六千元，並在出
    納戊○○簽章後，再擅自登載「二萬九千元已入鄉庫」之不實事項，用以掩蓋龍
    祥營造押標金不足之不法情事，足以生損害於參予競標之景峰營造公司、永勝土
    木包工業、衛達營造公司與大佶營造公司等廠商之權益及南澳鄉公所經辦前揭工
    程開標作業之正確性，因認被告甲○○此部分行為，亦涉犯刑法第二百十三條公
    文書不實登載罪嫌。惟查，龍祥營造投標系爭工程時欠缺之二萬九千元押標金差
    額，已於九十一年九月二十日十四時許匯入南澳鄉公所設於蘇澳地區農會南澳辦
    事處之帳戶，此見卷附第一商業銀行羅東分行九十一年二月二十日匯款傳票及序
    時交易紀錄表各一份存卷並詳如前述，是被告甲○○於同年月二十一日在「南澳
    鄉公所押標金退還清單」之押標金金額欄位內，刪去四十四萬五千元且改載四十
    一萬六千元並登列二萬九千元已入鄉庫之註記，顯係與事實相符之登載而非不實
    事項之記載甚明。惟公訴意旨認被告甲○○此部分涉犯刑法第二百十三條公務員
    登載不實事項之罪嫌，係與其前揭所犯之有罪事實間，具有裁判上之一罪關係，
    爰不另為無罪之諭知，併此記明。
據上論斷，應依刑事訴訟法第二百九十九條第一項前段、第三百條，貪污治罪條例第
六條第一項第四款、第十七條、第十九條，刑法第二十八條、第二百十六條、第二百
十三條、第五十五條、第五十九條、第三十七條第二項，判決如主文。
中　　　華　　　民　　　國　　九十三　　年　　　十　　　月　　 十九 　　日
                         臺灣宜蘭地方法院刑事第三庭
                                 審判長法  官  黃  永  勝
                                       法  官  林  楨  森
                                       法  官  陳  嘉  年
右正本證明與原本無異。
如不服本判決，應於判決送達後十日內，向本院提出上訴狀。（需附繕本）
                                       書記官  詹  玉  惠
中　　　華　　　民　　　國　　九十三　　年　　　十　　　月　　 二十 　　日
附錄本案論罪科刑法條全文
貪污治罪條例第六條第一項第四款
有下列行為之一者，處五年以上有期徒刑，得併科新臺幣三千萬元以下罰金：
四  對於主管或監督之事務，明知違背法令，直接或間接圖自己或其他私人不法利益
    ，因而獲得利益者。
